【裁判字號】    94,訴更,8
【裁判日期】    950113
【裁判案由】    第三人異議之訴
【裁判全文】
臺灣板橋地方法院民事判決               94年度訴更字第8號
原      告  永和市樂華零售市場改建委員會
法定代理人  甲○○
訴訟代理人  蘇清文律師
複 代理 人  張建邦律師
被      告  乙○○
上列當事人間第三人異議之訴事件，本院於民國94年12月30日言
詞辯論終結，判決如下：
    主  文
原告之訴駁回。
訴訟費用由原告負擔。
    事實及理由
一、原告主張：
  (一)  鈞院81年度執字第3030號強制執行事件，就原告所有座落
    臺北縣永和市○○段1565建號樂華零售市場地面第1 層之建
    物（下稱系爭建物）及其基地，實為原告所有。
  (二)原告與被告之債務人華茂建設股份有限公司（下稱華茂公司
    ）於民國75年2 月間訂定永和市場合建契約書（下稱系爭合
    建契約），約定由原告提供原「永和市樂華零售市場」全部
    計520坪（原告之訴狀誤載為250坪）土地與華茂公司合建地
    下2層、地上6層之綜合大樓，依系爭合建契約，原告等地主
    取得合建大樓地面第1 層（全部）及地下室底層總面積百分
    之25建物所有權，其餘地下層及地上2、3、4、5、6 層建物
    歸屬華茂公司取得，惟華茂公司於完成地下2層至地上6層鋼
    筋水泥結構體後即無力施工，並於80年間停工迄今，其建造
    執照（76年永建字第1901號）早已失效。
  (三)自稱華茂公司之債權人乙○○（即被告）等人，於81年間向
      鈞院聲請拍賣華茂公司與原告所合建之「永和市樂華零售
    市場」地面層（即本件查封未辦登記之系爭建物）及第2 層
    全部，經  鈞院以81年度執字第3030號強制執行查封，並先
    後經2 次拍賣無人應買在案。然依據系爭合建契約，建方於
    向臺北縣政府申請建築執照時應將原告等地主列為應分取部
    分之建物起造人，雖華茂公司負責人江清秀等人趁原告不諳
    建築法令，故意不將原告等地主列為起造人，僅列華茂公司
    為起造人，但依系爭合建契約第6 條之規定，系爭建物實際
    上應歸原告等地主所有，非屬華茂公司所有。又被告為華茂
    公司之董事，並實際參與系爭合建契約之履行，其聲請強制
    執行顯有詐害債權之情。爰依強制執行法第15條規定提起第
    三人異議之訴等語。併為聲明：  鈞院81年度執字第3030號
    強制執行事件，就原告所有座落臺北縣永和市○○段1565建
    號樂華零售市場地面第1 層所為查封、拍賣程序應予撤銷。
二、被告則以：
  (一)縱原告與債務人華茂公司於75年2 月間訂有系爭合建契約，
    無論其內容如何約定，均無法改變華茂公司為起造人，乃拍
    賣物之原始所有權人之事實，依據最高法院判例見解，未保
    存登記之建物所有權屬原始起造出資人華茂公司所有，在未
    經互易對價之情形下，原告焉能主張一樓建物歸其所有？故
    原告根本無排除強制執行之權利，其起訴已有違強制執行法
    第15條之規定甚明。查上開合建契約僅屬債權債務關係，即
    建商華茂公司以起造完成之建物，換取地主提供建築基地之
    土地所有權，此乃民法第398 條之互易行為，屬債之關係範
    圍。況且，系爭建物一層面積達287.88坪，其使用基地面積
    猶大於地主所提供之面積250坪，超過部分（37.88坪）係華
    茂公司及其他地主所有。惟目前系爭建物基地所有權人仍未
    變更，也未移轉土地所有權予建方華茂公司，買賣雙方在尚
    未完成移轉所有權之互易，及各自取得對價之行為前，原告
    根本未取得系爭建物之所有權，從而，依據強制執行法第15
    條之規定提起第三人異議之訴，顯不具有排除被告請求強制
    執行之權利。
  (二)本案只有讓被告繼續拍賣或承受後，才能解決所有問題『在
    被告或新投資者取得建物所有權後，都必須與（原告）地主
    洽談產權完整性』，故原告提出本件異議之訴，延滯拍賣程
    序之執行，對原告地主毫無實益可言。再者，原告起訴狀中
    稱：被告為華茂公司之董事『並實際參與系爭合建契約之履
    行』等語，與事實不符。被告雖於80年3 月14日與債務人華
    茂公司簽有協議書，但債務人華茂公司不遵守協議書履行，
    被告於1 年後即81年4月27日寄出第476號存證信函聲明解除
    協議書，並請求債務人華茂公司將私刻被告『乙○○印』印
    章退還被告。再觀原告法代：甲○○、、、等人於81年10月
    2 日與債務人華茂公司召開座談會並作成結論，可見實際參
    與系爭合建契約履行之股東出席簽名。被告特於92年12月16
    日再寄出臺北杭南郵局第3607號存證信函，函告原告等人勿
    再混淆視聽，儘速配合新投資者取得權利移轉證書，如係被
    告再取得1、2樓權利移轉證明書，被告在此便可先聲明，願
    按照原告與債務人華茂公司於75年2 月間所簽立之系爭合建
    契約規定，完全不變將（原告）即地主應分得面積位置，無
    條件分配給（原告）即地主，因被告早在81年3月1日便已取
    得系爭建物地下1樓、地下2樓權利移轉證書，被告也相信任
    何人能取得「1 樓」權利移轉證書後，都會與（原告）即地
    主好好協商（協商產權才會完整），故今請求  鈞院明察，
    判決駁回原告之訴，排除（原告）即地主無知之阻擾行為，
    以利拍賣案件順利進行，可說對原告、被告、社會資源（繁
    榮地方）增加政府稅收，都是正面的，如蒙判決不勝感激等
    語，資為抗辯。並聲明：原告之訴駁回。
三、兩造均不爭執之事實：
  (一)原告與被告之債務人華茂公司於75年2 月間訂定系爭合建契
    約，約定由原告提供原「永和市樂華零售市場」全部計520
    坪土地與華茂公司合建地下2層、地上6層之綜合大樓，依系
    爭合建契約，原告等地主取得合建大樓地面第1 層（全部）
    及地下室底層總面積百分之25建物所有權，其餘地下層及地
    上2、3、4、5、6 層建物歸屬華茂公司取得，惟華茂公司於
    完成地下2層至地上6層鋼筋水泥結構體後即無力施工，並於
    80年間停工迄今。
  (二)依臺北縣政府工務局建造執照起造人為華茂公司。
  (三)系爭建物迄未辦理第一次所有權人之登記。
四、原告主張：依系爭合建契約第6 條之規定，系爭建物實際上
    應歸原告等地主所有，非屬華茂公司所有等語。被告則辯稱
    ：系爭合建契約僅屬債權債務關係，即建商華茂公司以起造
    完成之建物，換取地主提供建築基地之土地所有權，此乃民
    法第398 條之互易行為，屬債之關係範圍。系爭建物未保存
    登記，其所有權應屬原始起造出資人華茂公司所有等語。經
    查：
  (一)按「第三人就執行標的物有足以排除強制執行之權利者，得
    於強制執行程序終結前，向執行法院對債權人提起異議之訴
    。如債務人亦否認其權利時，並得以債務人為被告。」，強
    制執行法第15條定有明文。復按「當事人主張有利於己之事
    實者，就其事實有舉證之責任。」，民事訴訟法第277 條前
    段定有明文。
  (二)原告主張：原告與被告之債務人華茂公司於75年2 月間訂定
    系爭合建契約，約定由原告提供原「永和市樂華零售市場」
    全部計520坪土地與華茂公司合建地下2層、地上6 層之綜合
    大樓，依系爭合建契約，原告等地主取得合建大樓地面第1
    層（全部）及地下室底層總面積百分之25建物所有權，其餘
    地下層及地上2、3、4、5、6 層建物歸屬華茂公司取得，惟
    華茂公司於完成地下2層至地上6層鋼筋水泥結構體後即無力
    施工，並於80年間停工迄今等語，並提出永和市場合建契約
    書（見本院93年度訴字第677 號卷第3至7頁）為證，且為被
    告所不爭執，是原告此部分之主張，堪信實在。
  (三)按「不動產物權，依法律行為而取得設定、喪失、及變更者
    ，非經登記，不生效力。」，民法第758 條定有明文。又強
    制執行法第15條，所謂就執行標的物有足以排除強制執行之
    權利者，係指對於執行標的物有所有權、典權、留置權、質
    權存在情形之一者而言。不動產物權依法律行為而取得者，
    非經登記不生效力。如非依法律行為而取得者（如自己出資
    建築房屋而原始取得其所有權），雖不以登記為取得所有權
    之要件，但其取得所有權之原因必須有相當之證明，否則即
    無從認為有所有權之存在，而得據以排除強制執行（最高法
    院44年臺上字第721號及47年臺上字第705號判例意旨參照及
    臺灣高等法院高雄分院89年上字第121 號判決要旨參照）。
    查原告與被告之債務人華茂公司於75年2 月間訂定系爭合建
    契約，約定由原告提供原「永和市樂華零售市場」全部計52
    0 坪土地，由華茂公司出資興建以地下2層、地上6層為原則
    之綜合大樓，該合建契約（見本院93年度訴字第677 號卷第
    3至7頁）第10條規定：．．．申請建照可按雙方分得範圍之
    持分，雙方均可自由指定人（作為起造人）申請之，原告等
    地主取得合建大樓地面第1 層（全部）及地下室底層總面積
    百分之25建物所有權，其餘地下層及地上2、3、4、5、6 層
    建物歸屬華茂公司取得等情，為兩造所不爭執，應信為真。
    足見系爭建物係由華茂公司出資建造，則依上開說明，系爭
    建物既由華茂公司出資建造，應由華茂公司原始取得其所有
    權，而不因其尚未依法登記為系爭建物之所有權人，而影響
    其所有權。又系爭建物之臺北縣政府工務局建造執照起造人
    為華茂公司，並非原告，且系爭建物迄未辦理第一次所有權
    人之登記，亦有上開建造執照（見本院卷第60至頁）附卷可
    稽，足見原告亦非系爭建物之所有權人。原告雖主張：依系
    爭合建契約第6 條之規定，系爭建物實際上應歸原告等地主
    所有，非屬華茂公司所有等語。惟查，系爭合建契約第6 條
    之規定，乃原告與被告之債務人華茂公司間之約定，屬債之
    關係，在原告尚未依法登記為系爭建物之所有權人之前，原
    告並不能因此約定而使原告取得系爭建物之所有權，是原告
    此部分之主張，即屬無據，尚無足取。
  (四)被告於81年5月23日持本院79年度票字第02025號（本票准許
    強制執行）民事裁定，向本院聲請執行債務人華茂公司之系
    爭建物，由本院以81年度執字第3030號強制執行查封、拍賣
    在案等情，業經本院依職權調閱上開卷宗查明屬實。又系爭
    建物係由華茂公司原始取得其所有權，原告並未取得系爭建
    物之所有權之事實，已如前述。則原告就本院81年度執字第
    3030號強制執行事件之執行標的物（含系爭建物）即無足以
    排除強制執行之權利。是原告此部分之主張，亦乏依據，要
    不可採。
五、從而，原告依強制執行法第15條之規定，請求判決本院81年
    度執字第3030號強制執行事件，就原告所有座落臺北縣永和
    市○○段1565建號樂華零售市場地面第1 層（系爭建物）所
    為查封、拍賣程序應予撤銷，為無理由，應予駁回。
六、本件事證已臻明確，兩造其餘攻擊、防禦方法及舉證，經本
    院審酌後，認對於判決結果均無影響，爰不一一論述，併此
    指明。
據上論結，本件原告之訴為無理由，依民事訴訟法第78條，判決
如主文。
中    華    民    國    95    年    1     月    13    日
                  民事第一庭    法  官  楊千儀
以上正本證明與原本無異。
如對本判決上訴，須於判決送達後20日內向本院提出上訴狀（需
按他造人數附繕本）。
中    華    民    國    95    年    1     月    13    日
                                書記官  簡青根


司法院資訊處製作；財團法人民間司法改革基金會備份。
